【裁判字號】    99,上易,889
【裁判日期】    990830
【裁判案由】    詐欺
【裁判全文】
臺灣高等法院臺中分院刑事判決         99年度上易字第889號
上  訴  人  臺灣彰化地方法院檢察署檢察官
被      告  乙○○
上列上訴人因詐欺案件，不服臺灣彰化地方法院99年度易字第
155號中華民國99年5月31日第一審判決（起訴案號：臺灣彰化地
方法院檢察署99年度偵字第775號，移送併辦：臺灣臺南地方法
院檢察署99年度偵字第3574號、臺灣臺中地方法院檢察署99年度
偵字第3101、6584號、臺灣南投地方法院檢察署99年度偵字第38
7號），提起上訴，本院判決如下：
    主  文
上訴駁回。
    理  由
一、按依刑事訴訟法第350條、第361條、第362條、第367條規定
    ，不服地方法院之第一審判決而上訴者，須提出上訴書狀，
    並應敘述具體理由，為上訴必備之程式；其所提出之書狀未
    敘述上訴理由，或僅曾以言詞陳述上訴理由者，均應於上訴
    期間屆滿後20日內補提理由書於第一審法院。第一審法院經
    形式審查，認逾期未補提上訴理由者，應定期間先命補正；
    逾期未補正者，為上訴不合法律上之程式，應以裁定駁回。
    倘已提出上訴理由，但所提非屬具體理由者，則由第二審法
    院以上訴不合法律上之程式，判決駁回。而所謂具體理由，
    必係依據卷內既有訴訟資料或提出新事證，指摘或表明第一
    審判決有何採證認事、用法或量刑等足以影響判決本旨之不
    當或違法，而構成應予撤銷之具體事由，始克當之（例如：
    依憑證據法則具體指出所採證據何以不具證據能力，或依憑
    卷證資料，明確指出所為證據證明力之判斷如何違背經驗、
    論理法則）；倘僅泛言原判決認定事實錯誤、違背法令、量
    刑失之過重或輕縱，而未依上揭意旨指出具體事由，或形式
    上雖已指出具體事由，然該事由縱使屬實，亦不足以認為原
    判決有何不當或違法者（例如：對不具有調查必要性之證據
    ，法院未依聲請調查亦未說明理由，或援用證據不當，但除
    去該證據仍應為同一事實之認定），皆難謂係具體理由，俾
    與第二審上訴制度旨在請求第二審法院撤銷、變更第一審不
    當或違法之判決，以實現個案救濟之立法目的相契合，並節
    制濫行上訴（最高法院97年度臺上字第892號刑事判決意旨
    參照）。
二、上訴人即臺灣彰化地方法院檢察署檢察官不服原審判決提起
    上訴，其上訴理由以：
  (一)在此類人頭帳戶之案件中，檢方只要舉證證明被告之帳戶遭
    到詐騙集團使用，即已盡到檢方之舉證責任，至於被告之帳
    戶是否有正當理由流出，自應由被告負舉證責任。司法實務
    上，檢察官往往以不確定故意來認定被告具有詐欺取財之犯
    意，惟法院往往係以被告僅係有預見過失為理由判決無罪，
    「不確定故意」與「有預見過失」之相同處在於均有預見結
    果可能發生，唯一不同在於前者有容任發生之意欲，後者則
    相信結果不會發生，當要判斷行為人究係出於不確定之故意
    或是有預見過失時，便應從主客觀條件來判斷被告有何理由
    相信結果不會發生，如果從行為時點觀察，行為人並無建立
    預防措施或是其他更有利之主客觀條件，則不能認為被告僅
    係有預見過失，否則將導致二者根本無法區別。本件被告已
    承認有將帳戶交付他人，故檢方之舉證責任已完成，至於被
    告將帳戶交付他人是否確實係因申辦貸款而被騙，自應由被
    告自行舉證，而此時被告之舉證程度，並非僅提出表面證據
    即屬足夠，尚須提出符合經驗法則之過程及說明，讓我們相
    信被告確實沒有要讓結果發生之意欲。
  (二)查被告雖提出民國98年11月11日蘋果分類廣告、及統一超商
    宅即便回執作為證據，然上開資料本身係屬中性，無法證明
    被告與詐騙集團聯繫之內容為何，且詐騙集團在收購帳戶時
    ，為避免遭到警方查緝，自不可能在刊登廣告時明確登載係
    要收購帳戶，反而可能以申辦貸款為由，吸引缺錢者打電話
    聯絡，然提供帳戶者最初雖係為取得貸款而撥打報紙廣告之
    電話，惟詐騙集團非不可能在電話中表明真意是要收購帳戶
    ，當提供帳戶者極度缺錢時，亦非不可能答應詐騙集團之要
    求，由原本申辦貸款之意思轉變成提供帳戶之意思，是在被
    告無法提出電話錄音證明其與詐騙集團聯繫內容為何之情況
    下，自無法僅以上開資料據以為對被告作有利之認定，尚須
    參考其他相關證據以為佐證，如被告提供帳戶之情節是否合
    理及其他相關情狀以資判斷。是原判決理由欄五（一）以被
    告所提出之上開物證據以認定被告辯稱係因申辦貸款而被詐
    騙集團所騙乙情係屬有據，尚嫌速斷。
  (三)依照原判決之理由，似以下列邏輯為論證基礎：倘若被告確
    實為申辦貸款而交付該帳戶，則被告即無幫助詐欺取財之犯
    意，然此一論證邏輯似有誤會，蓋被告有無幫助詐欺取財之
    犯意，應依被告交付帳戶時之主觀認知而定，被告是否基於
    申辦貸款而交付帳戶，僅係被告交付帳戶之最初原因及動機
    ，尚無法單純以此認定被告並無不法犯意，質言之，被告是
    否係因申辦貸款而交付帳戶與被告是否有「被騙」之情形係
    屬二事，並無必然關聯性，被告係因申辦貸款而交付帳戶並
    非表示被告有「被騙」之情形，倘若被告並未預見交付帳戶
    後代辦公司會以之作為不法用途，而陷於錯誤願意交付帳戶
    ，自可認定被告有「被騙」之情形，而無法認定被告有幫助
    犯罪之間接故意，然倘若被告有預見交付帳戶後代辦公司會
    以之作為不法用途，卻仍願意交付帳戶，自難認定被告有「
    被騙」之情形，況被告亦曾有向金融機構申辦貸款之經驗，
    亦知曉本件交付帳戶行為與先前申辦貸款經驗出入甚大不合
    常理，應堪認定被告有容任代辦公司將帳戶作為犯罪之用之
    未必故意，是被告是否因申辦貸款而提供帳戶與被告是否有
    幫助詐欺取財之犯意並非不相容之概念，無法僅以被告因申
    辦貸款而提供帳戶乙節即逕行推論被告並無幫助詐欺之犯意
    。
  (四)被告辯稱：伊因急於用錢，於98年11月11日看到報紙廣告才
    向自稱合庫林協理之男子貸款新臺幣（下同）200萬元，當
    時伊表明尚欠其他銀行貸款錢，林協理表明沒關係伊會處理
    ，經林協理要求，我就在98年11月12日到臺中縣大里合作金
    庫開戶，並打電話告訴林協理說開戶好了，後來接到簡訊說
    申貸案件進入審核階段，電話保持暢通，並接到林協理的電
    話，說我申貸案件成功，要我寄金融卡到臺中縣大甲鎮○○
    ○路116巷40號（陳永華會計師事務所），我在13日下午在
    芬園鄉7-11（芬園門市）寄合庫金融卡，及龍潭鄉7-11（龍
    昌門市）寄郵局金融卡，寄好後就打電話給林協理說寄過去
    了，之後林協理打電話來問我兩張金融卡的密碼，說要做銀
    行的存款證明，我不以為意就將密碼給對方了，直到我98年
    1月16日打電話給林協理都沒接，我覺得事情不對，就到郵
    局補摺，看見好幾筆跨行轉帳的資料，我才想到去警局報案
    等語。則被告既曾向其他銀行申辦貸款尚未清償，並向林經
    理表明依伊信用狀況恐無法貸款，詎林協理滿口答應沒問題
    ，在雙方並無見面洽談確認身分確認資力，卻要求被告寄出
    分為合作金庫銀行及郵局不同之金融卡2張，爾後僅憑電話
    及簡訊告知申辦貸款進度？！況被告亦具有申辦貸款之經驗
    ，理當預見其提供帳戶進行犯罪行為之用，相信被告在洽詢
    林協理之前亦曾向其他金融機關為探詢，故有上開無法再為
    貸款之憂慮，而難認被告有「被騙」之情形。是上開諸多顯
    違常情事項，被告竟可視而不見？僅憑一句被錢逼瘋鬼遮眼
    為由抗辯？詎料原審法院以被告看過分類廣告提供帳戶後，
    以其電話聯絡不到林協理情形下察覺有異，經補摺後掛失金
    融卡等情判決其無罪，公訴檢察官以為即便被告當時之經濟
    狀態甚為窘迫，急於取得貸款而將帳戶交付，然此僅屬被告
    之動機部分，又交付數日後掛失金融卡或出自詐騙集團教導
    販賣帳戶亦所在多有，其事後多次以林協理聯絡未果等情，
    充其量僅屬衡量被告犯後態度之量刑範疇，自無法憑此率爾
    推論被告並無幫助詐欺取財之未必故意。
  (五)又原判決理由欄五（六）以目前社會上詐欺罪犯能言善道，
    一般民眾為匪夷所思之說詞所惑，而為不合情理之舉措者，
    屢見不鮮，高學歷之被害人亦多見於報章雜誌，而為眾所周
    知。被告既已因前開不合理之說詞受騙而提供其上開帳戶之
    提款卡及密碼，尚難於事後逕認依其學經歷，推斷其於寄出
    金融卡時應可知悉此舉有何不合理之處。公訴檢察官認為此
    言恐已透露出所謂「知識份子」之傲慢無知，按被告行為時
    有無詐欺取財犯意，理應依其犯罪時客觀情狀為認定，而與
    被告之學經歷無關，也不論其事後是否掛失帳戶等補救措施
    （此乃涉及得否成立既遂後中止犯之法律爭議）。司法官因
    具有承辦無數起詐欺取財案件之經驗，本就較他人更具有防
    患未然之警覺，並非是因為司法官學歷較高或是智商較高不
    易受騙所致。假使今日原審法官並非從事審判工作，而是從
    事其他專業技術工作，恐亦可能成為新聞報導所稱之「高學
    歷被害人」，故重點在於「經驗」而非「學歷」。實言之，
    原判決以被告職業為「聯結車司機」又是「專科教育」程度
    等由，認定被告僅係出於輕率交付帳戶予他人，然被告早已
    自承先前有申辦貸款經驗（見本署99年度偵字第775號卷2頁
    ；警卷1- 5頁），詎原判決仍於該段表明「銀行貸款之手續
    究應如何，無貸款經驗之人不一定全然清楚明瞭」等語，顯
    置被告自白不論，認定事實已有違誤，令公訴檢察官擔憂不
    知是被告遭人騙取帳戶還是被告騙了法官。
  (六)現今詐騙集團猖獗，而因警方不停查緝並移送偵辦帳戶提供
    者之刑責，帳戶提供者從最初辯稱係帳戶遺失，至今已逐漸
    演變成辯稱應徵工作或申辦貸款而交付帳戶，其等之辯解推
    陳出新，細究其等之辯解，可發現其等之辯解內容有依據判
    決理由而不斷演變進步，故法院在處理此類案件時，應認知
    到每個判決所影響者不僅是個案而已，而係影響到日後詐騙
    集團及提供帳戶者之辯解及行為要如何因應及轉變，是法院
    在審酌此類案件時，不能僅粗糙的從帳戶提供者所提出之網
    頁廣告、報紙廣告、收據回執、通聯紀錄等表面證據來判斷
    帳戶提供者是否有幫助詐欺之犯意，尚須就帳戶提供者所供
    稱之申辦貸款或應徵工作之流程及提供帳戶之理由是否符合
    經驗法則等情作精緻之分析探究，倘若僅以帳戶提供者所提
    出之上開資料即認定被告確實係因申辦貸款或應徵工作而被
    騙，並未仔細檢視被告所供稱之申辦貸款或應徵工作情節是
    否合理可信，無異於向詐騙集團及帳戶提供者宣示只要用這
    種方式辯解即可脫免罪責，從此以後，詐騙集團在與帳戶提
    供者聯繫收購帳戶事宜時，只要告知帳戶提供者遭到司法機
    關傳訊時，可提出上開辯解，並提供上開資料作為證據，以
    此等教戰守則教導帳戶提供者，即可免於刑責，則詐騙集團
    將更為囂張，人民亦會更加肆無忌憚的提供帳戶而毫無顧忌
    ，導致社會秩序更為紊亂，犯罪行為層出不窮，此等發展顯
    非法院本意。公訴檢察官日前便看過一則新聞，同樣是辯稱
    找工作提供帳戶的二人，一名被告因無法具體說明提供帳戶
    之流程經過，遂遭法院判刑有期徒刑3月；另一名被告就如
    同本案被告一樣，說明了對方的頭銜、提供帳戶之經過，卻
    因此獲判無罪（如附件）？但事實上，本件被告與新聞報導
    中獲判無罪之被告一樣，對於申辦貸款與找工作何以與一般
    常情不合理之處，均無法自圓其說。檢察官與法官係有相同
    之目標，冀求發現真實，希望毋枉毋縱，故在此類案件中，
    必須透過上述精緻之分析過程，才能清楚辨明哪些帳戶提供
    者確實係因申辦貸款或應徵工作而被騙，哪些帳戶提供者僅
    係以申辦貸款或應徵工作為幌子而據以脫免刑責，以達到真
    正之公平正義。
  (七)綜上所述，被告所提出之分類廣告及宅急便回執等中性證據
    尚無法逕行推論被告與詐騙集團之間確實係為申辦貸款，且
    依照被告所供述之申辦貸款流程，已堪認定被告有預見代辦
    公司會將帳戶作為不法使用，自難認定被告有「被騙」之情
    形，則在被告無法舉出有利之反證足以證明其交付帳戶有合
    法依據之情況下，自應認定被告有幫助詐欺之犯意甚明，是
    原審以被告並無幫助詐欺取財之犯意而判決被告無罪，顯有
    認定事實及適用法律之違誤，請將原判決撤銷，更為適當合
    法之判決。
三、惟按採證認事本屬事實審法院之職權，被告供述是否真實可
    信，事實審法院得依證據法則，本於自由心證予以斟酌，作
    合理之比較，定其取捨，判決內若已論敘其何以作此判斷之
    心證理由，且所為取捨判斷不違背經驗法則或論理法則，即
    不生判決違背法令之問題。另按刑法上之幫助犯，係指以幫
    助之意思，對於正犯資以助力，使其犯罪易於達成而言，故
    幫助犯之成立，不僅須有幫助他人犯罪之行為，且須具備明
    知他人犯罪而予以幫助之故意，始稱相當；又刑法並不承認
    過失幫助之存在，是以從犯之成立，須有幫助之故意，亦即
    必須認識正犯之犯罪行為而予幫助者，始足當之，亦有最高
    法院86年度台上字第4824號、72年度台上字第6553號判決意
    旨可參。
四、本件原判決認定被告被訴幫助詐欺取財犯行，屬不能證明，
    已於判決內敘明認定事實之依據及憑以認定之理由，即被告
    係聯結車司機，因購買車輛執業而向靠行之貨運行辦理高額
    車貸，急需貸款以償還車貸及積欠公司之預支薪水，依蘋果
    日報分類廣告所載去辦貸款借錢，對方又自稱係銀行協理，
    才誤信對方有辦法可以幫忙貸款成功，並在對方簡訊告知車
    貸款已通過審核，方依指示將提款卡寄交對方，之後又接獲
    對方來電表示要做存款證明，才不以為意將密碼告知對方，
    不僅有該報紙廣告及被告寄交提款卡之統一超商宅急便收據
    等附卷，且該廣告刊登合作金庫信用貸款、免費貸款問題諮
    詢林協理之電話為0000-000-000號，該號碼與被告所述及卷
    附之通聯紀錄相符，並有多次電話聯繫紀錄及載有「1親愛
    的客戶您好：感謝您對本行的支持與愛護，你的申貸案件，
    已進入審核階段，請您在此期間，聯絡電話保持暢通，以便
    本行人員與你聯絡，謝謝」、「本訊息由系統自動發送，無
    須回復，如有貸款相關問題，請洽您的承辦人員）土地銀行
    敬上」、「親愛的黃先生：申貸案件（L*****826）已通過
    審核，請洽承辦人員，準備相關資料，以利撥款作業，土地
    銀行關心您謹慎理財，信用無價」等簡訊內容，及被告驚覺
    有異於98年11月16日以電話掛失金融卡後，尚有被害人陸續
    匯款入被告帳戶等情，亦有帳戶資料可參，因認被告辯稱無
    幫助詐欺之認識，應可採信；並以公訴意旨所舉之證據僅能
    證明被害人甲○○、丙○○等人受詐騙而分別匯款1萬4千元
    、4500元至被告所申辦之金融帳戶內之事實，尚無法逕遽推
    認被告將其帳戶之提款卡及密碼交予他人時，即有容任他人
    使用其金融帳戶於詐欺取財犯行之意思，即有幫助詐欺取財
    之故意存在，以及起訴書理由欄內所論述有關被告應成立幫
    助詐欺取財之諸論點，大抵係由從事犯罪偵查工作者之角度
    ，衡情論理以間接推論之方式，逕行認定被告應成立犯罪，
    而忽略被告僅係一般不識詐騙集團詭譎多變之詐騙手法及不
    諳法律之民眾，非必當然知悉存摺、金融卡、密碼交付他人
    可能作為詐騙集團利用予詐騙他人之工具等情，不僅調查事
    證甚詳，且採證認事亦屬有據，所為論敘並無違背經驗法則
    或論理法則情事，更合於無罪推定原則。上訴意旨並未舉出
    具體新事證，仍係就原有卷證資料再為事實認定方面之爭執
    ，或就卷內同一證據資料，為不同之評價，執以指摘原判決
    不當，惟仍僅係從論理上間接推論被告有幫助詐欺取財之認
    識及故意，而無法直接證明被告有幫助詐欺取財之犯行。參
    以我國為杜絕利用人頭帳戶或人頭行動電話門號詐欺取財犯
    罪之層出不窮，向來對於提供人頭帳戶或人頭行動電話門號
    者之處罰，率多係以間接之情況證據推論提供人頭帳戶或人
    頭行動電話門號具有不確定之幫助故意，而追究其罪責，並
    非以直接之積極證據以證明其幫助詐欺取財犯行，此是否合
    於無罪推定原則，向為司法實務所爭議。而我國目前治安機
    關積極查緝利用人頭帳戶或人頭行動電話門號詐取欺取財方
    興未艾，詐取集團價購取得人頭帳戶或人頭行動電話門號不
    易，改以詐騙手法或迂迴手法取得人頭帳戶或人頭行動電話
    門號，並趁被害人未及警覺發現前，以之充為臨時人頭帳戶
    或人頭行動電話門號而供詐欺取財短暫使用者，亦時有所聞
    而不乏其例，因而以人頭帳戶或人頭行動電話門號之幫助詐
    欺取財罪是否成立，既因有上開受詐騙或輾轉而交付帳戶資
    料或行動電話門號之可能，基於無罪推定，有疑唯利原則，
    則就提供帳戶或行動電話門號者，是否確係基於直接故意或
    間接故意而為幫助詐欺，自應從嚴審慎認定，倘提供帳戶或
    行動電話門號者有可能是遭詐騙所致，或其迂迴取得者之使
    用已逸脫提供者原提供用意之範圍，而為提供所不知並無法
    防範，信而有徵者，於此等情形，對其幫助犯罪故意之認定
    ，無法確信係出於直接故意或間接故意為之，而仍有合理懷
    疑存在時，自應為有利於行為人之認定，以免過度逸脫無罪
    推定原則。
五、本件公訴意旨，既無法舉證使法院得以合理確信被告有幫助
    詐欺取財之犯行，則原審依被告不自證己罪之規定及相關判
    例意旨，而為被告無罪之判決，核無違反證據法則、經驗法
    則及論理法則，從形式上觀察，原審判決就此部分尚無不當
    或違法之情形存在。雖由上訴人上開上訴理由形式上觀之，
    上訴人似已有指摘或表明第一審判決有何採證認事等不當及
    違法之處，惟上訴人所列上訴理由，實非依據卷內訴訟資料
    或提出新事證，指摘或表明第一審判決有何足以影響判決本
    旨之不當或違法，而構成應予撤銷之具體事由，不過純係上
    訴人所持見解不同所生之採證認定歧異，自難認符合首揭之
    上訴具體理由，本件上訴自不合法定上訴程式，應予駁回，
    並不經言詞辯論為之。
據上論斷，應依刑事訴訟法第367條前段、第372條，判決如主文
。
中    華    民    國    99    年    8    月    30    日
            刑事第六庭    審判長法  官  李  文  雄
                                法  官  邱  顯  祥
                                法  官  林  靜  芬
以上正本證明與原本無異。
不得上訴。
                                書記官  高  勳  楠
中    華    民    國    99    年    8    月    30    日

司法院資訊處製作；財團法人民間司法改革基金會備份。
